【裁判字號】    95,重訴,153
【裁判日期】    980610
【裁判案由】    侵權行為損害賠償
【裁判全文】
臺灣桃園地方法院民事判決                  95年度重訴字第153號
原      告  美商樂思化學有限公司台灣分公司
法定代理人  丁○○
訴訟代理人  庚○○律師
            邱天一律師
被      告  甲○○
訴訟代理人  楊明廣律師
複  代理人  鄭仁哲律師
上列當事人間，請求侵權行為損害賠償事件，於民國 98年5月11
日言詞辯論終結，本院判決如下：
    主      文
被告應給付原告新台幣貳仟捌佰捌拾伍萬捌仟零壹拾伍元，及自
民國九十五年六月二日起至清償日止，按週年利率百分之五計算
之利息。
原告其餘之訴駁回。
訴訟費用由被告負擔五十分之四九，餘由原告負擔。
本判決於原告以新台幣玖佰萬元為被告供擔保後，得假執行。但
被告得以新台幣貳仟捌佰捌拾伍萬捌仟零壹拾伍元為原告預供擔
保後，免為假執行。
原告其餘假執行之聲請駁回。
    事實及理由
一、按訴狀送達後，原告不得將原訴變更或追加他訴，但擴張或
    減縮應受判決事項之聲明者，不在此限，民事訴訟法第 255
    條第1項第3款定有明文。本件原告起訴時就損害賠償部分請
    求：被告應賠償原告新台幣（下同）33,328,344元及自起訴
    狀繕本送達翌日起至清償日止，按週年利率百分之 5計算之
    利息。嗣原告於民國 98年5月11日言詞辯論期日將該聲明更
    正為：被告應給付原告29,402,279元及自起訴狀繕本送達翌
    日（95年 6月2日）起至清償日止，按週年利率百分之5計算
    之利息。核其更正後之聲明應屬減縮應受判決事項之聲明，
    依前開規定，應予准許。
二、原告起訴主張被告自89年間任職於原告之財務及行政經理，
    負責辦理公司會計及財務工作，自90年至94年間利用職務上
    之機會，多次將下列款項予以侵占入己：被告先以浮報或虛
    增應支付之費用，列「預付費用」，或「減少現金」、「減
    少銀行存款」等會計科目，領取現金，而侵占其所虛增之金
    額部分，後再以所收集或其個人收受發票人亞歷山大、奧麗
    薇小吃、華西街擔仔麵之收據，將該等統一發票、收據，連
    同廠商所開立之收據，繳予不知情之原告公司會計職員，指
    示製作傳票，核銷之前所列之「費用」、「預付費用」、「
    減少現金」、「減少銀行存款」等之會計科目侵占，金額高
    達28,858,015元。另被告與原告總經理戊○○共謀，於92年
    間編列Viaform 產品業務獎金298 萬4264元，指示不知情之
    會計職員製作「應付業務獎金」之會計科目，並由訴外人戊○○及被告簽發6 張金額分別為：30萬9330元、61萬8660元
    、61萬8660元、61萬8660元、15萬4690元、66萬4264元之支
    票，其中面額66萬4264元支票被告取得後，交由會計丙○○
    提示，被告除交付訴外人即職員廖貫伶與黃維楨6 萬元外，
    未請員工簽立任何單據，或製作任何憑證，並將餘款544,26
    4 元侵占入己。然依原告公司92年當時之內部授權規定（Au
    thorization Matrix )( 參原證14：樂思公司內部授權規定
    ）可知，凡業務獎金均須原告公司內部層層上簽，其核准之
    程序與同意之管理階層依序分別為：亞太區事業主管→亞太
    區營運主管→全球事業總裁→單位事業人事部副總（Re
    gional Controller →Regional Head →World-WidePresid
    ent →Sector VP HR )。因此，倘如訴外人戊○○及被告所
    稱92年下半年間領取之Viaform 業務獎金（總計2,984,264
    元，包含被告所侵占部分)係 原告公司合法允許之費用，其
    必須事先依前述原告公司規定分別取得原告公司內部授權逐
    層批核同意，惟原告公司從未發現任何原告公司主管曾依前
    述規定核准被告所稱業務獎金情事，且被告亦無法舉證證明
    原告公司主管曾依前述規定核准其所稱業務獎金。再者，被
    告曾於刑事偵查中稱，當時係將其稱之Viaform 業務獎金金
    額直接編在會計科目Accruals項下，但未於該科目下註明該
    項金額包含Viaform 業務獎金，而Accruals於會計上意義並
    非專指產品銷售業務獎金，一般像年終獎金或其他費用等，
    也都編在本科目下，因此原告之美國總公司僅憑Accruals下
    所列金額，完全無從得知該筆金額係包括被告所稱之Viafor
    m 業務獎金，顯見該項獎金完全係被告利用身為原告公司財
    務經理職務之便所虛列，並由訴外人乙○○以其開設安達利
    公司虛偽不實發票詐領，而非被告所稱係經原告及總公司同
    意編列之。被告辯稱係戊○○授權其搞賞銷售Viaform 該產
    品有功人員，然所謂Viaform 業務獎金顯係被告利用職務之
    便，虛偽編列詐領原告公司款項，縱令事後曾將詐領部分贓
    款授權被告分給其所稱之員工，亦屬詐領原告公司款項犯行
    之贓款處分行為。再者，被告雖稱有拿到該筆獎金者有訴外
    人即職員丙○○、張惠蓮、廖貫伶、黃惟楨等人，惟依台灣
    桃園地方法院地檢署95年11月22日、96年5 月30日偵查庭 (
    案號：96年度偵字第5389號）陳述庭訊內容可知，丙○○、
    張惠蓮表示從未拿到該筆將金，僅廖貫伶、黃惟楨表示各拿
    60,000元，縱扣除第三人廖貫伶、黃惟楨所稱曾領取之60,0
    00元，仍有544,264 元部分，係被告利用職務之便，虛偽編
    列詐領原告公司之款項，此並不因被告事後分給其所稱之員
    工，而為被告合法之主張。關於被告不法情事，另有原證2
    之被告自行書寫自白書1 紙為證。因此，被告侵占原告公司
    之款項共計應為29,402,279元 (計算式：28,858,015＋544,
    264 元)。 爰依民法第184 條第1 項前段提起本訴等語，並
    聲明如上述減縮後之訴之聲明，暨陳明願供擔保請准宣告假
    執行。
三、被告除對原告所主張之28,858,015元不爭執外，餘辯稱被告
    只是負責「財務」之相關行政工作，而 Viaform之業務獎金
    ，是屬於「業務部門」之事，該等業務獎金發放非被告所能
    決定。公司之「財務」、「人事」部門等，都是「行政支援
    系統」；公司的「業務部門」才是創造公司「營業利潤」之
    部門。即，為配合「營業部門」之從事本業業務，因此需要
    「財務」、「人事」等行政管理之支援部門。被告之「財務
    」工作事項，只是依照營業部門之需求，配合為各項財務支
    出之行政作業。被告不可能去干涉到「業務部門」之實際執
    行內容。該等Viaform 產品「業務獎金」之發放，被告只是
    因為職務之分配必須參與其中之請款與支付款項之行政作業
    而已，被告就此部分並非故意違背職務與實施侵權行為。原
    告所主張之92年度業務獎金，係由總經理戊○○授權被告發
    放，並無任何不法性，被告僅為會計人員執行業務，行政部
    門之該項業務獎金政策決定、如何發放以及數額等，尚非被
    告所訂定，被告並無侵權行為或侵占可言。原告所主張之Vi
    aform 業務獎金共有253 萬5975元，其中66萬4264元是給會
    計部門之獎金，其他是業務部門獎金。被告確實有分發給所
    屬部門職員，只不過因時間過久，有些職員忘記，或根本已
    經離職而無從作證，也因此才造成有訴外人即職員廖貫伶與
    黃維楨證明曾經領取而其他人無法證明之情事，然事實上應
    不止如此，況且，被告身為財務部門主管，只可能領的更多
    ，何以其他職員領的就是業務獎金，被告領的業務獎金就成
    侵占款。再者關於原證2 被告之自白書部分，係因原告亞太
    區財務總監己○○進行調查時，因扣除訴外人戊○○所領取
    之業務獎金、空殼公司之假交易後尚有部分資金缺口，雖然
    原告每年皆經由會計師事務所及總公司派員年度查帳，然被
    告基於擔任行政經理多年，客觀而論請款過程若有瑕疵，則
    被告勢必難以撇清職務上責任之心理下，經考量後才同意己○○總監所提出之方案，簽立該紙自白書，原告當時亦同意
    不再追究被告等語資為抗辯。並聲明原告之訴駁回，如受不
    利判決，願供擔保請准宣告免為假執行。
四、兩造不爭執事項：
(一)被告自89年間即任職於原告公司擔任財務及行政經理，負責
    辦理公司會計及財務工作，自90年至94年間利用職務上之機
    會，以浮報或虛增應支付之費用，列「預付費用」，或「減
    少現金」、「減少銀行存款」等會計科目，領取現金，就虛
    增之金額部分，再以所收集發票核銷之前所列之「費用」、
   「 預付費用」、「減少現金」、「減少銀行存款」等之會計
   科目侵占，金額合計28,858,015元。
(二)被告曾與原告亞太區財務總監己○○，就原告公司款項遭受
    業務侵占一事，立有如原證2之自白書1紙，
(三)原告所主張之92年度Viaform 業務獎金共有253 萬5975元，
    其中66萬4264元是給會計部門之獎金，由被告與訴外人戊○○共同簽發金額計2,984,264 元之支票6 紙及，其中金額66
    4,264 元支票交由被告轉由會計丙○○提示後，交由被告發
    放與會計部門之職員，除訴外人即職員廖貫伶與黃維楨曾承
    認各領取6 萬元外，被告經手發放金額尚有544,264 元，除
    提列於Accruals會計科目下外，並無其他領取人之領取資料
    可供證明。
(四)原告發放Viaform 業務獎金之核准程序為亞太區事業主簽呈
    亞太區營運主管簽呈全球事業總裁再送單位事業人事部副總
    同意。
(五)原告規定付款支票、會計製作之傳票應由訴外人總經理戊○○及會計主管被告共同簽發、簽署。
(六)原告所提出之2001年（90年）～2005年（94年）間之原告公
    司內部轉帳、發票等證物之形式真正性。（即原證4、4-1、
    4-2、5）
五、兩造爭執事項：被告就其經手發放Viaform 業務獎金，無其
    他領取人之領取資料之544,264元是否構成侵權行為？
六、原告主張被告自89年間即任職於原告公司擔任財務及行政經
    理，負責辦理公司會計及財務工作，自90年至94年間利用職
    務上之機會，以浮報或虛增應支付之費用，列「預付費用」
    ，或「減少現金」、「減少銀行存款」等會計科目，領取現
    金，就虛增之金額部分，再以所收集發票核銷之前所列之「
    費用」、「 預付費用」、「減少現金」、「減少銀行存款
    」等之會計科目侵占，金額合計28,858,015元。原告自得依
    侵權行為之法律關係請求被告損害賠償等情，已為被告所不
    爭執，自為真實可信。
七、按「因故意或過失，不法侵害他人之權利者，負損害賠償責
    任。」民法第184 條第1 項前段定有明文。惟按侵權行為所
    發生之損害賠償請求權，以有故意或過失不法侵害他人權利
    為其成立要件，若其行為並無故意或過失，即無賠償之可言
    。並以損害之發生及有責任原因之事實間，有相當因果關係
    為成立要件。故原告所主張損害賠償之債，如不合於此項成
    立要件者，亦難謂有損害賠償請求權存在。原告以侵權行為
    為原因，請求被告賠償損害，應由原告就前述侵權行為要件
    事實負立證之責。若原告先不能舉證，以證實自己主張之事
    實為真實，則被告就其抗辯事實即令不能舉證，或其所舉證
    據尚有疵累，亦應駁回原告之請求。查，原告主張被告就其
    經手發放會計部門之Viaform 業務獎金66萬4264元一事，亦
    為被告所不爭執，自為真實可信。原告再主張發放Viaform
    業務獎金之核准程序為亞太區事業主簽呈亞太區營運主管簽
    呈全球事業總裁再送單位事業人事部副總同意一事；被告辯
    稱Viaform 產品「業務獎金」係由行政部門之決策，如何發
    放以及數額等，尚非被告能決定等情，均為兩造所不爭執，
    自為真實可信。原告再主張92年度Viaform 業務獎金未依前
    述程序核准，係被告與訴外人即原告總經理戊○○共謀，並
    指示不知情之會計人員製作不實「應付業務獎金」科目，並
    共同簽發金額計2,984,264 元之支票6 紙，其中金額664,26
    4 元1 紙交由被告轉由會計丙○○提示後，被告除交付訴外
    人廖貫伶、黃維楨各6 萬元外，竟將餘款544,264 元等情，
    則為被告所否認，並辯稱其係由總經理戊○○授權代為發放
    ，含被告在內之會計部門應領Viaform 產品「業務獎金」66
    4,264 元，除被告為主管應得分配部分外，餘款均依指示給
    付各相關人員，其中訴外人廖貫伶、黃維楨並已承認受領 6
    萬元，其餘人員或因事隔5 、6 年記憶不清或已離職不能查
    證，被告依總經理戊○○指示發放，並依原告規定付款支票
    、會計製作之傳票應由訴外人戊○○及被告共同簽發、簽署
    ，自無不法，並依指示全數發放，並未侵占等語，經查，原
    告主張被告就其經手發放前述包括被告在內之會計部門應領
    Viaform 產品「業務獎金」544,264 元應負侵權行為損害賠
    償之責，自應由原告就侵權行為要件事實負舉證之責。惟查
    ，原告主張被告與訴外人即原告總經理戊○○共謀，並指示
    不知情之會計人員製作不實「應付業務獎金」科目，並共同
    簽發金額計2,984,264 元之支票6 紙一事，既為被告所否認
    ，並辯稱其係依總經理戊○○授權、指示發放，並無不法等
    語，自應由原告就其主張被告與訴外人即原告總經理戊○○
    共謀，並指示不知情之會計人員製作不實「應付業務獎金」
    科目一事，負舉證之責。惟，原告發放Viaform 業務獎金之
    核准程序為亞太區事業主簽呈亞太區營運主管簽呈全球事業
    總裁再送單位事業人事部副總同意，並由行政部門之決策，
    如何發放以及數額等，尚非被告能決定等情，已如前述，原
    告所稱92年度Viaform 業務獎金未經前述程序核准，其內容
    不實云云，縱屬實在，亦屬原告行政高層如總經理戊○○之
    行政權限，自非無權參與核准程序之被告所能決定。原告自
    不得僅以被告於有權之人總經理戊○○決定發放92年度Viaf
    orm 業務獎金及其數額後，依原告規定與總經理戊○○在相
    關支票、會計傳票上簽章，即推論被告事前知情並與總經理
    戊○○共謀偽造不實會計科目之不法意思。原告主張被告與
    訴外人即原告總經理戊○○共謀，並指示不知情之會計人員
    製作不實「應付業務獎金」科目云云，已因不能證明，而非
    可採。又，原告主張被告侵占92年度Viaform 業務獎金
    544,264 元一事，亦為被告所否認，並辯稱544,264 元中除
    被告應領部分外，均已交付依總經理戊○○授權、指示發放
    ，並未侵占，惟因事隔5 、6 年記憶不清或已離職不能查證
    等語，亦應由原告就其主張被告侵占544,264 元一事，負舉
    證之責。惟查，原告所稱被告經手之之Viaform 產品「業務
    獎金」664,264 元，除被告為會計主管應領部分外，被告亦
    確已發放訴外人廖貫伶、黃維楨各6 萬元，亦如前述，原告
    所稱未領取之丙○○、張惠敏之會計人員，其中丙○○亦經
    手並提示664,264 元支票，並將款項交付被告發放業務獎金
    之人，被告應無隱瞞並侵占丙○○應領業務獎金之餘地。被
    告所辯訴外人廖貫伶、黃維楨各領取6 萬元外，餘款544,26
    4 元尚包括被告為會計主管應領部分，其他已領取之關係人
    因時隔5 、6 年之久，不復記憶每年領取款項細目及數額，
    或人事變遷不能證明及等情，即令不能舉證，或所舉證據尚
    有疵累，亦非全然不可信，自應再由主張權利之原告負舉證
    之責。惟，原告未能再舉證證明其所主張之事實為真實，應
    認原告主張被告就未能證明確已發放544,264 元，應負侵權
    行為損害賠償之責云云，因不能證明，而不得憑採。
八、從而，原告依據侵權行為之法律關係，請求被告給付28,858
    ,015 元 ，及自95年6 月2 日起至清償日止，按週年利率5
    ％計算之法定遲延利息，為有理由，應予准許。逾此部分之
    請求，為無理由，不應准許。
九、兩造均陳明願供擔保聲請宣告假執行或免為假執行，經核原
    告勝訴部分並無不合，核定相當金額擔保之。原告敗訴部分
    之假執行聲請，則因訴之駁回而失所依附，應併予駁回之。
十、本件事實已臻明確，兩造其餘之攻擊或防禦方法，及未經援
    用之證據，經本院斟酌後，認為與判決基礎之事實並無影響
    ，均不足以影響本裁判之結果，自無庸一一詳予論駁之必要
    ，併此敘明。
十一、訴訟費用負擔之依據：民事訴訟法第79條。
中    華    民    國    98    年     6    月    10    日
                    民事第三庭    法  官  張天民
以上正本係照原本作成
如對本判決上訴，須於判決送達後20日內向本院提出上訴狀
中    華    民    國    98    年     6    月    11    日
                                  書記官  崔青菁


司法院資訊處製作；財團法人民間司法改革基金會備份。
